臺灣高等法院民事判決　　　　　　　　 93年度家上字第167號
上　訴　人　乙○○
訴訟代理人　王如玄律師
　　　　　　黃育玲律師
被　上訴人　甲○○
訴訟代理人　鄧湘全律師
上列當事人間請求離婚等事件，上訴人對於中華民國93年4月8日
台灣桃園地方法院 92年度婚字第217號第一審判決，提起上訴，
本院於中華民國94年5月24日言詞辯論終結，判決如下：
    主      文
上訴及擴張之訴均駁回。
第二審及擴張之訴訴訟費用由上訴人負擔。
    事實及理由
一、上訴人於本院聲明求為判決命被上訴人應給付上訴人 200萬
    元，其中 1萬7016元部分，屬擴張應受判決事項之聲明，無
    須對照之同意，應予准許。
二、上訴人主張：兩造於民國（下同）86年 9月21日結婚，經原
    審判決准上訴人與被上訴人離婚確定（兩造就此部分均未聲
    明不服），惟就上訴人請求被上訴人給付兩造剩餘財產半數
    200萬元部分，原審則僅判決命被上訴人給付1萬7016元，駁
    回上訴人其餘部分之請求，爰就此部分提起上訴，求為依民
    法第 1030條之1，判決命被上訴人應再給付上訴人兩造剩餘
    財產之半數200萬元等語。並補陳略以：
  1.被上訴人名下系爭房屋面積約43.32坪，92年1月17日本件起
    訴時市價每坪約 13萬元，此有附近成交不動產買賣契約書2
    份、永慶不動產、吉成不動產出具之鑑價報告為憑，加計停
    車位120萬元，總價約 683萬1600元（13萬元x43.2坪+120萬
    元=683萬1600元，銀行貸款於本件起訴時之餘額為232萬147
    0元），與原審鑑價484萬元相去甚遠，有再鑑價必要。
  2.被上訴人主張之婚後負債，即被上訴人原審所提對其母親、
    大姊、二姐等至親借款債務，高達 170萬7000元未償部分，
    並無借據，僅單憑匯款紀錄，顯與事實不符。上訴人原審答
    辯真意，應為縱有前開借款，亦均已清償，並非自認渠等間
    有借款存在，舉證責任不因而轉換，自應由被上訴人負舉證
    責任。
  3.被上訴人縱於婚前86年 9月24日帶入財產77萬7494元，是否
    均係清償婚姻關係存續中所負債務，尚非無疑，故全部納入
    婚姻關係存續中所負債務，並非無疑。
  4.綜上，依民法第 1030之1規定，上訴人得請求之分配金額為
    225萬5065元（（0000000-0000000）/2），上訴人僅請求被
    上訴人給付200萬元。
三、被上訴人則以：從結婚到現在，家庭開銷幾乎均係被上訴人
    支付，被上訴人為負擔家庭開銷負債多少，上訴人根本不在
    乎。被上訴人為了家庭所負債務共計 649萬6995元，因此，
    已無剩餘財產等語，求為駁回上訴。並補陳略以：
  1.兩造於一審就系爭房屋之鑑定價格均無異議，上訴人於二審
    再為否認，違禁反言原則。參之近年房市○○○○地段更無
    增值可言。
  2.被上訴人確有向曹美香及一新服務社有限公司借貸248萬192
    8 元，因該公司老闆前為被上訴人父親之學生，感念被上訴
    人之父於其高中家境窮困時，供其住居之恩情，因係將工程
    款全額借予上訴人使用，才會有零頭尾數，實應列入債務計
    算，始為合法。
  3.被上訴人母親代墊款、大姊、二姐部分借款事實，上訴人於
    一審除是否還款外，均無爭執，上訴人於二審再予爭執，顯
    不合法，且被上訴人並未提領 100萬元返還被上訴人大姊張
    少華。上訴人所提上證 3號張逸華台銀存摺抽印影本，並不
    足判斷上訴人有無返還被上訴人二姐張逸華50萬元之事實，
    上訴人亦無透過大姊曹世玲返還之事實。
  4.上訴人婚前帶入之金錢實77萬餘元，因支付生活費用已無餘
    款。
四、按「夫妻未以契約訂立夫妻財產制者，除本法另有規定外，
    以法定財產制，為其夫妻財產制。」；「法定財產制關係消
    滅時，夫或妻現存之婚後財產扣除婚姻關係存續中所負債務
    後，如有剩餘，其雙方剩餘財產之差額，應平均分配。但左
    列財產不在此限：一、因繼承或其他無償取得之財產。
    二、慰撫金。」；「夫妻現存之婚後財產，其價值計算以法
    定財產制關係消滅時為準。但夫妻因判決而離婚者，以起訴
    時為準。」，民法第1005條、第1030條之1第1項分別定有明
    文。兩造之婚姻業經判決離婚確定，有如前述，從而，上訴
    人請求分配剩餘財產，自屬有據。
五、查上訴人主張坐落於桃園縣中壢市○○里 ○○鄰○○○街26號
    11樓之房屋（下稱系爭房屋），係兩造於婚後之88年12月24
    日購買，登記於被上訴人名下，屬夫妻雙方婚後之共有財產
    ，依法由夫妻各得其半數，依市價計該屋有 600萬元，扣除
    貸款190萬元，殘餘價值應有四百萬元，爰依民法第 1030條
    之1規定，請求被上訴人再給付夫妻剩餘財產半數200萬元等
    語（原審判決被上訴人應給付上訴人 1萬7016元，被上訴人
    未上訴已確定）。被上訴人則辯稱：伊為家庭生活費用，負
    債務共計 649萬6995元，另外被上訴人結婚帶入之婚前財產
    為77萬7499元，因此，已無剩餘財產等語。經查兩造並未以
    契約訂立夫妻財產制之事實，為兩造當庭所不爭執，是依前
    開規定，以法定財產制，為其夫妻財產制，是所應審究者，
    乃兩造婚姻存續期間有無剩餘財產？現存之婚後財產，及債
    務究為多少？茲分述如次：
  (一)財產部分：
  1.上訴人主張系爭房屋價值為 683萬1600元云云，並提出附近
    成交不動產買賣契約書影本為證。惟查系爭房地經原審囑託
    青創不動產鑑定股份有限公司鑑價結果，系爭房地（含停車
    位）價值為484萬元（土地0000000＋房屋000000 0＝000000
    0 ），有原法院囑託函，鑑定人函及其不動產鑑定報告書，
    系爭房屋照片，附卷可稽（見原審卷第52頁及第60至65頁）
    。經原審於言詞辯論期日，提示不動產鑑定報告書並告以要
    旨，使兩造就鑑定結果陳述意見並為辯論，兩造訴訟代理人
    均當場表示「無意見」，有言詞辯論筆錄可稽（見原審卷第
    86頁）。該不動產鑑定報告按土地之位置、面積、屬建地；
    並從建物之外觀、環境（街道、學校、市場、交通、商圈）
    及屋齡五年，為15層樓之第11層等一切情形，分別評估其土
    地及房屋（分主建物、附屬建物、公設、停車位）價值（鑑
    定報告書內容參照），應屬可採。本院依上訴人之請求並經
    被上訴人同意，以 650萬元由上訴人尋找買主，亦迄無成交
    （見本院 73、113頁筆錄）。且房屋之買賣係本於買方個人
    之喜好，是附近之不動產買賣契約價格，不足與本件系爭房
    屋為相提並論，上訴人之主張並無可取。
  2.兩造均無現金或存款，兩造所自認（見原審卷第 153頁筆錄
    ）。從而，兩造全部財產為484萬元。
  (二)負債部分：
  1.系爭房屋，銀行抵押貸款餘額尚欠 2,321,470元，有一般房
    貸交易明細表乙份、中國信託商業銀行股份有限公司92年10
    月30日函、被上訴人放款帳戶還款明細表可稽（見原審卷第
    197-204頁），並為兩造所不爭執，應堪信為真實。
  2.被上訴人辯稱於87年4月20日，向其大姐借貸100萬元，同年
    7月9日向二姐張逸華借貸50萬元，並提出台北銀行活期儲蓄
    存款存摺明細表、臺灣銀行存款存摺明細表、借據等為證（
    見原審卷第 108-113頁），上訴人對前開借貸之事實，於原
    審當庭不爭執，雖主張前揭借款，均已清償云云，惟其並沒
    有證據證明確該項借款已清償等語（見原審卷第 222頁筆錄
    ），堪信該借款為真實。
  3.被上訴人又辯稱向其母親張戴麗華借得 7萬2000元，還給菲
    傭露西存款乙節，為上訴人當庭所是認（見原審卷第 223頁
    言詞辯論筆錄），自應列入兩造婚後之負債。
  4.被上訴人辯稱其長子張惟翔於91年 3月間在紐西蘭讀書生活
    時，被上訴人大姐代墊之費用13萬5000元（9100元紐西蘭幣
    ，當時與台幣匯率比約為 15比1左右計算）之事實，並提出
    手扎乙紙為憑。上訴人雖主張：該筆款項是由被上訴人前妻
    給付的（見原審卷第 223頁言詞辯論筆錄），然並未舉證以
    明其說，自無從遽予憑信，是被上訴人辯稱前開款項亦應列
    為扣除之負債，核屬可取。
  5.被上訴人另辯稱其為了家庭生活開銷及房屋貸款，向第三人
    曹美香及一新服務社有限公司借貸共計 248萬1928元整，迄
    今尚未償還云云，並提出台北銀行入戶電匯回條19紙為證。
    然查：證人曹美香到庭證稱：「現在一新服務社是半停業中
    ，其負責人是梁璞；我是萬成公司負責人，但實際一切財物
    都是我先生經手的。」、「被上訴人所提出之單據確是萬成
    公司處理的匯款單，但實際原因我不清楚」、「台北銀行有
    一筆曹美香的匯款單是我親簽的沒錯，但我無法確定這是何
    款項」等語（見原審93年 1月15日言詞辯論筆錄，原審卷第
    210 頁）；證人邱創增則證稱：「一新公司的負責人是梁璞
    ，當時一新的營業虧損，就由我們以萬成公司的名，來承包
    一新的所有工程．．．」、「（為何一新公司要匯款給被上
    訴人？）因是同學關係，這個匯款單上面的金額均是借款，
    總金額約計 250萬元，匯款單尚有零頭部分，大概是當時被
    上訴人需多少錢，我們就匯多少給他。期間被上訴人也有還
    過借款。」、「（是你借錢給被上訴人或是一新借款給被上
    訴人？）公司是我開立的，所以我要去運用，我以一新的名
    義匯款給被上訴人，因我與被上訴人交往的關係，不用被上
    訴人開立借據。」、「實際上是以我借款給被上訴人，但我
    以一新名義匯款給被上訴人，被上訴人於小額借款部分有以
    現金還我，大額借款均未還。」、「．．．一新公司應該就
    沒作借貸明細。借給被上訴人的總金額，應該就是匯款的總
    金額，除了匯款部分外，還有現金借款每次約五萬元，總計
    約有二、三次，現金借貸被上訴人都有還，匯款款項部分被
    上訴人迄今都未還。」等語（見原審卷第 219-213頁筆錄）
    ，可窺出被上訴人究係向何人（曹美香、邱創增、一新公司
    或係萬成公司？）借款，共借多少款項等重要情節，被上訴
    人之供述要與證人曹美香、邱創增證言內容均有所齟齬而未
    相符合甚明，參以被上訴人所提之入戶電匯回條其中13筆之
    匯款金額竟均係有零頭尾數，此要與一般借款大皆均係整數
    全筆金額者確係不同等情，被上訴人主張此部分款項係借款
    債務云云，要與事實不符，委無足採，是前開款項依法不得
    列入兩造婚後得扣除之負債。
  6.末被上訴人主張其結婚時帶入之婚前財產為77萬7499元，並
    提出郵局存摺明細乙份為證，並為上訴人當庭表示不爭執（
    見原審卷第 224頁筆錄）。按「91年民法親屬編修正前適用
    聯合財產制之夫妻，其特有財產或結婚時之原有財產，於修
    正施行後，視為夫或妻之婚前財產；婚姻關係存續中取得之
    原有財產於修正施行後視為夫或妻之婚後財產。」；「夫或
    妻之一方以其婚後財產清償其婚前所負債務，或以其婚前財
    產清償婚姻關係存續中所負債務，除已補償者外，於法定財
    產制關係消滅時，應分別納入現存之婚後財產或婚姻關係存
    續中所負債務計算。」，民法新屬編施行法第6條之2、民法
    第1030之2第1項分別定有明文。查本件被上訴人結婚時帶入
    之財產77萬7499元，依前開規定，視為被上訴人之婚前財產
    ，而前開現金財產於兩造婚姻關係存續中已花用完畢，則依
    前揭規定，依法應納入婚姻關係存續中所負債務計算。
  7.從而，兩造婚後得扣除之負債，共計為480萬5969元（2,321
    ,470＋1,000,000＋500,000＋72,000＋135,000＋777,499＝
    4,805,969）。
  (三)按民法第1030條之1規定，兩造離婚後剩餘財產為3萬4031元
    （即4,840,000-4,805,969=34,031），兩造各得 1萬7016元
    （34,031÷2＝17,016元），故上訴人請求分配之金額於1萬
    7016元，自屬有據。逾此部分之請求，即無理由，應予駁回
    。
六、綜上所述，上訴人主張，為不足採，被上訴人抗辯，尚屬可
    信。從而，上訴人主張本於民法第 1030條之1規定之法律關
    係，請求被上訴人應再給付 198萬2984元，為無理由，不應
    准許。其假執行之聲請亦失所附麗，應併予駁回。原審就此
    部分為上訴人敗訴之判決，及駁回其假執行之聲請，並無不
    合。上訴意旨指摘原判決此部分不當，求予廢棄改判，為無
    理由，應予駁回。其擴張聲明請求被上訴人應再給付1萬701
    6 元，亦無理由，應予駁回。其該部分假執行之聲請亦失所
    附麗，應併予駁回。
七、本件事證已臻明確，兩造其餘主張陳述及其攻擊防禦方法，
    經審酌核與判決結果不生影響，不再一一論述；上訴人請求
    重新鑑價，核無必要，併此敘明。
據上論結，本件上訴及擴張之訴均為無理由，依民事訴訟法第44
9條第1項、第78條，判決如主文。
中　　華　　民　　國　　94　　年　　6　　月　　7  　　日
      　　　　　　民事第九庭  審判長法　官  吳景源
　　　　　　　　　　　　　          法　官  滕允潔
    　　　　　　　　　　　　　　  　法　官  連正義
正本係照原本作成。
如不服本判決，應於收受送達後20日內向本院提出上訴書狀，其
未表明上訴理由者，應於提出上訴後20日內向本院補提理由書狀
（均須按他造當事人之人數附繕本）上訴時應提出委任律師或具
有律師資格之人之委任狀；委任有律師資格者，另應附具律師資
格證書及釋明委任人與受任人有民事訴訟法第 466條之1第1項但
書或第2項（詳附註）所定關係之釋明文書影本。
中　　華　　民　　國　　94　　年　　6 　　月　　8 　　日
　　　　　　　　　　　　　　　　　　書記官  張永中
附註：民事訴訟法第466條之1（第1項、第2項）：
對於第二審判決上訴，上訴人應委任律師為訴訟代理人。但上訴
人或其他法定代理人具有律師資格者，不在此限。
上訴人之配偶、三親等內之血親、二親等內之姻親，或上訴人為
法人、中央或地方機關時，其所屬專任人員具有律師資格並經法
院認為適當者，亦得為第三審訴訟代理人。